【裁判字號】    90,勞簡上,3
【裁判日期】    900731
【裁判案由】    給付資遣費等
【裁判全文】
臺灣桃園地方法院民事判決  九十年度勞簡上字第三號
    上  訴  人  甲○○
    被  上訴人  南西食品廠有限公司
    法定代理人  乙○○
右當事人間請求給付資遣費等事件，上訴人對於中華民國九十年一月二十日本院桃園
簡易庭八十九年度桃勞簡字第十一號第一審判決提起上訴，本院判決如左：
    主  文
上訴及追加之訴均駁回。
第二審及追加之訴訴訟費用由上訴人負擔。
    事  實
甲、上訴人方面：
一、聲明：（一）、原判決關於上訴人敗訴部份廢棄。（二）、上開廢棄部份被上訴
    人應給付上訴人新台幣（下同）四十萬九千九百五十三元，並自民國九十年五月
    一日起至清償日止，按年息百分之五計算之利息。
二、陳述：除與原審判決書所載者相同茲予引用外，補稱：
（一）、本件上訴人於原審八十九年十一月七日所具辯論意旨（三）狀理由第三項巳
        表明被上訴人應給付預告期間工資及資遣費，依勞動基準法第十六條第一項
        第三款、第十四條及第十七條之規定，請求依法有據，已非民事訴訟法第二
        百五十五條訴之追加或變更之問題，上訴人依法補正並准補繳該部份之裁判
        費已足，是被上訴人以民事訴訟法第二百五十五條之規定為抗辯，實屬依法
        無據，亦不涉及其同意不同意問題。
（二）、原審判決片面採信被上訴人所提其非在場之員工及朋友作為立證方法，該等
        證人所陳述者均聽聞於被上訴人，其證言均非事實外，尤其被上訴人以未在
        場之員工為證人，該等員工尚在其工廠上班，屬僱佣人與受僱人關係，員工
        敢不聽命於老闆交差之事嗎？
（三）、又上訴人於原審所呈之公文書即桃園縣政府勞工局八十九年四月一日桃勞資
        調收字第二十六號申訴書，原審對此重要公文書之事實未加斟酌，且未於判
        決理由項下敘明何以不採，上訴人住在工廠附近，巳工作十一年四個月之久
        ，靠工資維生，復未有新工作，上訴人豈有無故辭職之理？又工作十一年四
        個月，平白未收到分文資遣金，豈有自動放棄離職之理？何以八十九年四月
        一日上午八時上班被拒，九時被逐後馬上到桃園縣政府勞工局申訴，原審均
        未詳加調查及斟酌，反聽信被上訴人友人及員工之不實證言作為裁判依據。
（四）、再依兩造於八十九年四月十二日在桃園縣勞資和諧促進會處理勞資爭議協調
        會議紀錄，上訴人主張：資方即被上訴人發給資遣費、預告工資、特別休假
        ‧‧‧，被上訴人主張：無故不上班，而且曾經親口主動不願上班，該協調
        書，被上訴人稱：上訴人無故不上班，完全是無的放矢，事實上，是有班不
        得其門而上，上班卡被收走、上班被逐出工廠，凡此原審均未加審酌弱勢工
        人，在工作權遭侵害時，根本是無法自保，唯一得申訴之機關為勞工局，唯
        一能給予公平裁判者為司法機關，原審卻未加斟酌，即置無助之工人於敗訴
        。
（五）、另被上訴人對上訴人請求桃園縣政府勞工局及勞資和諧促進會，處理本件之
        公務員到庭作證，認無必要，亦有民事訴訟法第四百四十七條第四款情形為
        抗辯，惟查該等證人本屬存在，且為處理兩造申訴及調解之委員，兩造申請
        調解情形甚詳，請求原巳存在之證人，並不違可歸責之事由未於第一審程序
        提出之情形，其抗辯亦無理由。
（六）、其次，本件依勞動基準法，被上訴人未經預告終止勞動契約，被上訴人應給
        付相當一個月之預告工資，本件事由發生前六個月之平均工資為三萬二千七
        百十元，故被上訴人應另給付三萬二千七百十元之預告期間工資。
三、證據：援用原審之立證方法。
乙、被上訴人方面：
一、聲明：如主文所示。
二、陳述：除與原審判決書所載者相同茲予引用外，補稱：
（一）、上訴人上訴聲明，係請求被上訴人給付上訴人四十萬九千九百五十三元，其
        中包括原審請求之三十七萬七十二百四十三元外，另追加請求三萬二千七百
        元之預告期間工資，惟按民事訴訟法第四百四十六條第一項規定，訴之變更
        或追加，非經他造同意，不得為之，但第二百五十五條第一項第二款至第六
        款情形，不在此限，查本件上訴人就追加請求部分，並無民事訴訟法第二百
        五十五條第一項第二至六款之情形，且上訴人當庭表示不同意追加，就此追
        加部分，於法自有未合。
（二）、又上訴人於上訴理由狀中以原審未就桃園縣政府八十九年四月一日桃勞資調
        收字第二六號申訴書加以審酌，為上訴理由，然按該申訴書全係上訴人片面
        之詞，本不可採，且按勞資協調會及勞工局之文書，其所載皆屬兩造陳述，
        並無任何意義，亦無審酌必要。
（三）、再者，上訴人以被上訴人於答辯狀中自承其不同意上訴人到工廠上班，為其
        主張之佐證，然查上訴人於三月三十一日已自願離職，且雙方已就薪資等會
        算清楚，上訴人自無再至被上訴人工廠上班之必要，被上訴人亦無受領上訴
        人提供勞務之義務，原審業傳訊多名證人直接及間接證明，上訴人係自願離
        職。
（四）、其次，上訴人請求傳訊徐吉松及王永耀出庭作證，無非係證明雙方協調當時
        之情況，然因證人於事發（三月三十一日）時並不在場，就當時所發生之事
        並無法證明，因此並無傳訊之必要，且此證據於原審即可傳訊，然上訴人並
        未傳訊，係屬民事訴訟法第四百四十七條第四款之事由，法院自應駁回其主
        張。
三、證據：援用原審之立證方法。
    理  由
一、程序部分：
（一）、按民事訴訟乃係當事人間就私法上權利義務之紛爭，請求法院為判決之程序
        ，故民事訴訟必有(1)、特定之當事人，亦即請求判決之人及其相對人；(2)、
        私法上權利義務之紛爭，即具體法律關係之主張；(3)、請求法院為如何內容
        之判決，以保護其私法上之權利，即一定之明確聲明（應受判決事項之聲明
        ），訴必具備上述三要素，始為完整，故僅有對立當事人，而無私法上權利
        義務之紛爭，固不能成訴，雖有對立之當事人及私法上權利義務之紛爭，而
        無請求法院為如何判決之內容，亦非完整之訴，準此當事人、訴訟僄的、應
        受判決事項之聲明（訴之聲明）乃為訴之三要素，是民事訴訟法第二百四十
        四條第一項各款規定起訴所應表明上述事項者，即因此故。查上訴人於八十
        九年十一月七日庭呈之辯論意旨三中固有記載：「原告為不定期契約之勞工
        ，依勞動基準法（以下簡稱為勞基法）第十六條第一項第三款之規定，如被
        告欲終止勞動契約，須在三十日前預告，依第二項之規定原告得請假外出找
        尋工作，不超過二日，被告仍須照付工資，依第三項之規定，被告未作預告
        終止契約應給付預告工資，此外依同法第十七條之規定，尚須給付資遣費，
        原告依勞基法第十四條第十六條及第十七條之規定請求依法有據」云云，惟
        綜觀上訴人於原審歷次言詞辯論期日及歷次所提準備書狀及辯論意旨狀，並
        未就請求預告期間工資該部分，請求法院為如何內容之判決，顯見上訴人就
        預告期間工資該部分，於原審是否業已提起訴訟，尚難認為無疑，準此以觀
        ，上訴人認就請求預告期間工資該部分，非屬民事訴訟法第二百五十五條訴
        之追加或變更之問題，上訴人依法補正並准補繳該部份之裁判費已足，亦不
        涉及被上訴人同意不同意問題云云，尚難謂無誤會之情。
（二）、按民事訴訟法第四百三十六條之一第三項規定，第一項之上訴準用第三編第
        一章之規定，是依該準用條文之指示參照，於第二審為訴之變更或追加，非
        經他造同意，不得為之，但有民事訴訟法第二百五十五條第一項第二款至第
        六款情形者，不在此限，依此觀之，果請求之基礎事實同一者，縱於訴狀送
        達後，仍得將原訴變更或追加他訴，無須得相對人同意，此觀民事訴訟法第
        四百四十六條第一項、第二百五十五條第一項第二款規定自明，準此，原告
        於第二審為訴之追加，苟其請求之基礎事實同一者，即非法所不許，又所謂
        請求之基礎事實同一，係指變更或追加之訴與原訴之主要爭點有其共同性，
        各請求利益之主張在社會生活上可認為同一或關連，而就原請求之訴訟及證
        據資料，於審理繼續進行在相當程度範圍內具有同一性或一體性，得期待於
        後請求之審理予以利用，俾先後兩請求在同一程序得加以解決，避免重複審
        理，進而為統一解決紛爭者，即屬之。查本件上訴人於第二審訴訟程序中請
        求追加預告期間工資該部分，與原審主張之資遺費，二者為訴訟標的之法律
        關係固難謂相同，惟其主要爭點均在於究係被上訴人單方終止勞動契約抑或
        係合意終止契約，又兩請求之主張非無關連，其請求被上訴人之利益亦屬同
        一；再上訴人於本院追加之請求仍援用原請求之訴訟資料及證據，一併請求
        本院審理，足見上訴人先後兩請求主要爭點既有共同性，請求基礎又有關連
        性、同一性，且證據資料之利用上亦有一體性，依訴訟經濟原則，自宜利用
        同一訴訟程序審理，藉以一次解決本件紛爭，基此揆諸上述說明，上訴人兩
        請求基礎事實應屬同一，茲上訴人於第二審訴訟程序中追加基礎事實同一之
        勞動基準法第十六條第三項之規定，為訴訟標的，請求被上訴人給付預告期
        間工資，依法應無庸得被上訴人之同意，自應准為訴之追加，於此合先敘明
        。
二、上訴人主張伊自七十七年十一月間起至八十九年三月三十一日止受僱於被上訴公
    司，計在被上訴人公司任職十一年四月；及本件事由發生當日前六個月伊平均工
    資為三萬二千七百一十元等事實，業據提出申訴書影本一件及薪資袋影本為證，
    復為被上訴人所不爭，堪信上訴人此部分之主張足信為真實。
三、按勞動基準法第十七條規定，雇主依同法第十六條規定基於同法第十一條、第十
    三條但書規定之事由終止勞動契約時，應給付資遣費，又勞工依同法第十四條規
    定終止勞動契約時，雇主亦應給付資遣費，足見，須雇主或勞工有勞動基準法所
    規定之終止事由，並因單方行使該終止權，使勞動契約終了時，勞工始得向雇主
    請求給付資遣費，準此以觀，果雇主與勞工係以合意終止勞動契約時，既與勞動
    基準法規定請求資遣費之要件不符，自難認勞工得向雇主請求發給資遣費，又勞
    動基準法第十六條第三項規定，雇主未依第一項規定期間預告而終止契約者，應
    給付預告期間之工資，足徵，須雇主依同法第十一條、第十三條但書所規定之事
    由終止勞動契約，且未依勞動基準法第十六條第一項各款所定期間預告終止者，
    勞工始得向雇主請求發給預告期間工資，基此雇主與勞工果係以合意終止勞動契
    約時，參諸前開說明，勞工自難向雇主請求給付預告期間工資，查本件上訴人係
    請求被上訴人給付資遺費及預告期間工資，是本件所應審究者厥為二造勞動契約
    究係被上訴人單方終止，抑係二造合意終止？
四、經查：
（一）、證人胡梅香於原審八十九年八月三日調解期日時證稱，其與原告皆在龍壽街
        工廠一起做銅鑼燒，上訴人於農曆年就說不想做，也經常曠職，其有聽到上
        訴人向老板說工錢算一算不想做了，隔日上訴人就未來上班，且其工作時得
        看見上訴人等語。
（二）、又證人謝燕鳳（原審判決書誤載為謝彩鳳）於原審八十九年九月二十八日調
        解期日時亦結稱，八十九年三月三十一日其臨時前去工廠幫忙，有聽到老板
        娘問上訴人要不要做，上訴人向老板娘說做到月底不做了等語。
（三）、再證人秦垣修於原審八十九年十一月七日調解期日時亦結稱，八十九年四月
        間其有陪同被上訴人前去勞資和諧促進會協調，其有聽到協調人詢問上訴人
        為何辭職，上訴人告稱辭職是說氣話等語，且證人簡時福於同日調解期日亦
        結稱，八十九年四月一日其有前去勞資和諧促進會，當場其有聽到上訴人告
        稱辭職僅是一時氣話等語。
（四）、綜核前述三點所述，足見本件二造應是合意終止勞動契約無訛，且依證人秦
        垣修及簡時福所證，上訴人於勞資和諧促進會時固有表明，辭職僅是一時氣
        話云云，惟按表意人無欲為其意思表示所拘束之意，而為意思表示者，其意
        思表示不因之無效，但其情形為相對人所明知者，不在此限，查上訴人既無
        法舉證證明其辭職僅是一時氣話該情形為被上訴人所明知，是縱認上訴人表
        示辭職僅是一時氣話，其所為辭職意思表示，亦難認為無效，復且，證人胡
        梅香及謝燕鳳既有在場親聞上訴人表明辭職之意，堪信上訴人主張，原判決
        片面採信被上訴人所提其非在場之員工作為立證方法，該等證人所陳述者均
        聽聞於被上訴人云云，尚無足採。
（五）、況被上訴人公司係每月十日發放薪資乙節，為兩造所不爭，惟徵諸上訴人八
        十九年三月份薪資表上註明「本月於三月三十一日支薪，提前十日結算」，
        且其應支金額欄中亦載明「八十九年年休全部到三月，金額為一萬三千一百
        元。」等語，應認被上訴人業已同意上訴人之辭職，且上訴人於原審亦當庭
        自承明知上開記載係結算薪資之意，復且其於八十九年三月三十一日下班時
        並未打卡即行離開公司等情，足徵上訴人於收受上開薪資袋及面臨下班無卡
        可打情況下，均未向被上訴人為反對解僱之意思表示，益證被上訴人辯稱兩
        造係合意終止系爭勞動契約等語，應堪採信。
（六）、其次，上訴人所提桃園縣政府勞工局八十九年四月一日桃勞資調收字第二十
        六號申訴書所載爭論要點（事實及經過），乃上訴人於桃園縣勞工局之單方
        指述，尚難認有證據適格，另兩造於八十九年四月十二日在桃園縣勞資和諧
        促進會處理勞資爭議協調會議紀錄，亦屬二造之各自表述意見，對於本件待
        證事實，並無法提供闡明疑難之處之可能性，自均難執此逕為有利於上訴人
        之認定。
五、綜上所述，二造應係合意終止勞動契約無訛，堪信上訴人主張本件係被上訴人單
    方終止勞動契約云云，尚無足取，從而上訴人主張本於勞動基準法第十六條第三
    項、第十七條之規定請求被上訴人給付預告期間工資及資遺費，為無理由，不應
    准許，原審就上訴人請求資遺費之部分，為上訴人敗訴之判決，於法並無不合，
    上訴意旨指摘原判決不當，求予廢棄改判，為無理由，應予駁回。
六、至上訴人另聲請本院傳訊徐吉松及王永耀該二名證人到庭作證，查該二名證人僅
    足證明二造協調時之情況，對於八十九年三月三十一日當日二造究有無合意終止
    勞動契約，並未親見親聞，自尚難認有助於真實發現之可能性，本院認尚無傳訊
    之必要，又本件事證已臻明確，二造其餘主張、攻擊及防禦方法，核與本件判決
    結果，不生影響，爰不一一論述，併此敘明。
七、據上論結，本件上訴為無理由，依民事訴訟法第四百三十六條之一第三項、第四
    百四十九條第一項、第七十八條，判決如主文。
中      華      民      國    九十      年      七      月    三十一     日
                            臺灣桃園地方法院民事第一庭
~B審判長法官  陳世宗
~B法      官  黃漢權
~B法      官  林信旭
右為正本係照原本作成
中      華      民      國    九十      年      七      月    三十一     日
~B法院書記官  陳美年


司法院資訊處製作；財團法人民間司法改革基金會備份。
